ACORDAO-COMPLETO-2541934

ACÓRDÃO 2776/2022 ATA 47/2022 - PLENÁRIO

VISTOS, relatados e discutidos estes autos de recurso administrativo interposto pelo sr. Flávio Pereira Rissato em face de decisão da então Presidente da Corte, Ministra Ana Arraes,
ACORDAM os Ministros do Tribunal de Contas da União, reunidos em sessão do Plenário, ante as razões expostas pelo Relator, em:
9.1. conhecer do recurso, uma vez preenchidos os requisitos de admissibilidade estabelecidos no art. 107 da Lei 8.112/1990, bem como nos arts. 15, inciso IV, e 30 do Regimento Interno, para, no mérito, negar a ele provimento;
9.2. dar ciência desta deliberação ao servidor interessado.

Recurso hierárquico contra ato da Presidência do TCU que negou recurso administrativo contra o indeferimento do pedido de remoção do servidor, por motivo de saúde.

não há.

3. Interessado: Flávio Pereira Rissato (XXX.059.679-XX).

13.1. Ministros presentes: Bruno Dantas (na Presidência), Walton Alencar Rodrigues, Benjamin Zymler (Relator), Aroldo Cedraz, Vital do Rêgo, Jorge Oliveira e Antonio Anastasia.
13.2. Ministros-Substitutos convocados: Augusto Sherman Cavalcanti e Marcos Bemquerer Costa.
13.3. Ministro-Substituto presente: Weder de Oliveira.

BENJAMIN ZYMLER

Adoto como relatório o despacho subscrito, em maio de 2022, pela então Presidente desta Corte, a eminente Ministra Ana Arraes:
"Trata-se de recurso interposto pelo servidor diante do indeferimento de seu pedido de reconsideração para remoção, por motivo de saúde, independentemente do interesse da Administração, de Brasília/DF para Curitiba/PR, com fundamento no art. 36, inciso III, alínea 'b', da Lei 8.112/1990, com redação dada pela Lei 9.527/1997, pedindo que a remoção seja aprovada ou, alternativamente, que seja desconsiderado o laudo emitido para que se emita novo livre de vícios.
2.	Junto com o requerimento, na peça inaugural deste processo, o servidor apresenta os motivos que fundamentam seu pedido de remoc¿a¿o, que seriam, nos termos por ele aduzidos, 'para acompanhar meus pais em tratamento de sau¿de, os quais sa¿o meus dependentes, tanto financeiros, quanto em relac¿a¿o a¿ sauda¿vel estrutura familiar'. Em acréscimo, colaciona documentação referente aos genitores para embasar sua solicitac¿a¿o. 
3.	Tendo em vista que a Lei 8.112/1990 e o Manual de Peri¿cia na A¿rea de Sau¿de do Tribunal de Contas da Unia¿o, institui¿do pela Portaria 137/2010, condicionam a remoc¿a¿o por motivo de doenc¿a a¿ pre¿via inspec¿a¿o por Junta Me¿dica Oficial, procedeu-se ao exame.
4.	A Junta Médica do SIASS/INSS/Curitiba, órgão conveniado com a Secex/PR, ao avaliar a genitora do servidor, concluiu desfavoravelmente ao pedido em análise, entendendo que: 'Não há necessidade de remoção do servidor, uma vez que a doença da familiar pode ser tratada com a manutenção da localidade de exercício atual do servidor.' 
5.	Diante desta manifestação, a Secretaria de Gestão de Pessoas - Segep propôs o indeferimento do pedido por falta de amparo legal (pec¿a 6) , posição que foi acatada pela Secretaria-Geral de Administração - Segedam (peça 8) . 
6.	Em face desta negativa, o servidor apresentou pedido de reconsideração (peça 11) , em que, resumidamente, aduz que o laudo pericial não teria negado a doenc¿a de sua ma¿e, tendo, ainda, desconsiderado por completo as análises dos assistentes sociais do TCU e do INSS, que teriam sido favoráveis ao acompanhamento próximo da mãe por um familiar. 
7.	A Segedam decidiu pela manutenção do indeferimento do pedido, explicitando que 'existe um condicionamento expresso na lei e nos normativos internos de comprovação por junta médica oficial da condição de saúde do dependente do servidor' para fins de fundamentar a remoção, o que não teria ocorrido no caso em análise, já que o exame pericial teria concluído pela desnecessidade da remoção (peça 13) . 
8.	Irresignado, o servidor interpôs à Presidência o recurso que ora se examina (peça 16) . Após esse breve histórico, passo a decidir.
9.	De início, entendo que a peça deve ser conhecida, pois o presente recurso administrativo e¿ o instrumento cabi¿vel para a defesa de direitos quando do indeferimento do pedido de reconsiderac¿a¿o, conforme previsto no art. 104 e inciso I, do art. 107, da Lei 8.112/1990. Além disso, importa consignar que o recurso manejado e¿ tempestivo, tendo sido interposto dentro do prazo previsto no art. 108 do mesmo diploma legal.
10.	Já no que se refere ao mérito, considero que não há como reverter as decisões antecedentes, por perceber que o recorrente, em linhas gerais, se restringe a reiterar as razões constantes de suas manifestações anteriores e que já foram detidamente analisadas à luz dos critérios normativos aplicáveis à espécie, como passo a explicar.
11.	Em síntese, os argumentos recursais se vocacionam a reprisar que o laudo pericial não havia negado a doença da genitora, e que isto, somado à comprovação da dependência da genitora, e outras questões fáticas, seria suficiente para o deferimento do pleito. Em acréscimo, o servidor aduz que o laudo estaria eivado de vícios, reiterando, ainda, que haveria farta jurisprudência desta Corte a autorizar a remoção de servidor por motivo de doença como a que estaria acometendo seus genitores, conforme notícia colacionada.
12.	Com relação à alegada suficiência de requisitos, importa destacar que, pelo princípio da legalidade estrita, insculpido no caput do art. 37 da Constituição Federal, toda a Administração Pública está vinculada ao que determina a lei. No que interessa à situação em apreço, a alínea 'b' do inciso III do art. 56 da Lei 8.112/1993, expressamente exige como requisito para a remoção por doença em dependente, independentemente do interesse da Administração, a 'comprovação por junta médica oficial', conforme a seguir reproduzido:
'Art. 36. Remoc¿a¿o e¿ o deslocamento do servidor, a pedido ou de ofi¿cio, no a¿mbito do mesmo quadro, com ou sem mudanc¿a de sede.
Para¿grafo u¿nico. Para fins do disposto neste artigo, entende-se por modalidades de remoc¿a¿o:
 (...) 
III - a pedido, para outra localidade, independentemente do interesse da Administrac¿a¿o:
 (...) 
b) por motivo de sau¿de do servidor, co¿njuge, companheiro ou dependente que viva a¿s suas expensas e conste do seu assentamento funcional, condicionada a¿ comprovac¿a¿o por junta me¿dica oficial' (grifos acrescidos) .
13.	A partir de uma análise literal-gramatical do dispositivo acima transcrito, é possível depreender que o termo 'condicionada' faz referência à palavra 'remoção', e não à expressão 'motivo de saúde'. Com isso, a alegação de que o laudo não teria negado a doença da pericianda, por si só, não é suficiente para autorizar a remoção, conforme intenta o servidor. 
14.	Afinal, como no presente caso, pode ocorrer de se constatar uma doença, mas, por exemplo, se firmar o entendimento de que a remoção não seja indispensável ao tratamento, como ficou registrado na conclusão do laudo oficial, nos termos já reproduzidos. 
15.	Uma outra maneira de se perceber que somente a constatação da doença não é suficiente para autorizar a remoção é analisando os quesitos formulados pelo SPS à junta médica (peças 3 e 4) , abaixo transcritos: 
'1 O Periciando e¿ portador da doenc¿a alegada nos autos? Caso afirmativo:
1.1 Qual a data prova¿vel do ini¿cio e/ou agravamento da enfermidade do Periciando motivadora do pedido?
1.2 O Periciando necessita de cuidado conti¿nuo de terceiro para realizar suas atividades da vida dia¿ria em decorre¿ncia do quadro cli¿nico da doenc¿a?
1.3 Ha¿ recursos para tratamento da doenc¿a do Periciando em BRASI¿LIA/DF, localidade de lotac¿a¿o do Servidor?
1.4 Do ponto de vista me¿dico pericial, ha¿ impossibilidade de mudanc¿a do Periciando para BRASI¿LIA/DF, local de lotac¿a¿o do Servidor? Se positivo, quais as justificativas me¿dicas para a permane¿ncia do domici¿lio do Periciando?'
16.	Do excerto, nota-se que a comprovação de que o familiar seja portador da doença é apenas o primeiro quesito a ser respondido, sendo, portanto, condição necessária, porém não suficiente para o deferimento da remoção do servidor. Isto é, há uma série de outras questões a serem consideradas para além da constatação da doença, e que, no presente caso, resultaram no parecer desfavorável à movimentação do recorrente. 
17.	Assim, uma vez ausente requisito legal para o deferimento do pedido, já não há como acatar a pretensão recursal. Entretanto, em homenagem ao efeito devolutivo da espécie recursal manejada, sigo à análise das demais questões alegadas.
18.	No que se refere aos supostos vícios no laudo pericial, muito embora o recorrente afirme que estaria 'incompleto, vago e contra¿rio ao estudo social', não se pôde vislumbrar nenhuma questão que justifique a adoção de medidas saneadoras ou, menos ainda, a requerida desconsideração da peça emitida. Em síntese, os argumentos colacionados pelo recorrente transparecem sua insatisfação com a análise empreendida, porém desacompanhados de indícios que fundamentem o alegado. 
19.	Já com relação à jurisprudência desta Corte, a alegação genérica de que há diversos julgados autorizando remoção por motivo da doença que acometeria seus familiares em nada corrobora com o acolhimento do recurso, porquanto não há sequer apontamento de quais seriam especificamente os tais precedentes e a demonstração de congruência com os fatos e fundamentos neles considerados. Explico: a mesma doença em um dado contexto pode levar à recomendação pela remoção, e, em outro, pode ser que não. Novamente, consigno que a existência da doença não implica necessariamente no deferimento da movimentação. Além disso, não é despiciendo lembrar que não há previsão normativa acerca de força vinculante automática de precedentes nesta Corte, muito embora se prestigie a uniformidade de julgamentos em prol da segurança jurídica, desde que para casos semelhantes. 
20.	Por fim, ainda que já esgotada a análise do presente recurso, por perceber a essencialidade da satisfação das questões familiares em uma dimensão tão delicada para o bem-estar dos indivíduos da nossa organização, gostaria de rememorar que o novo modelo de trabalho do TCU, inaugurado pela recente Portaria-TCU 9, de 2022, resultou de construção participativa que prestigia a autonomia da chefia direta na distribuição do trabalho nas formas presenciais e à distância, por reconhecer seu papel chave como ponto de contato entre a equipe e a instituição. 
21.	A partir desta finalidade, e considerando que o servidor menciona (i) vir desempenhando a contento seu trabalho à distância nestes dois anos de pandemia; e (ii) que seu diretor seria favorável à manutenção do vínculo com a unidade atual em caso de remoção, parece-me que a chefia imediata seria o melhor foro para se tentar negociar uma solução que possa, por exemplo, permitir a presença do servidor em eventos importantes na cidade em que residem os pais, sem prejudicar o andamento de suas atividades laborais.
22.	De passagem, registro, também, que o pleito inicial do servidor foi fundamentado na alegação de doença em ambos os genitores. Destaco, entretanto, que a perícia oficial foi realizada apenas na mãe do interessado, a partir da justificativa de que, segundo o SIASS/INSS/Curitiba, por regra do o¿rga¿o, na¿o realizam peri¿cia de grupo familiar, apenas individualmente e em processos distintos, o que foi levado ao conhecimento do interessado. Sendo assim, apenas rememorando, caso o servidor entenda conveniente, poderia ainda tentar embasar o seu pedido por meio da verificação da situação de seu pai, desde que em um outro processo.
 	Diante do exposto, decido pelo indeferimento do recurso, ante a insuficiência dos argumentos apresentados para reformar as decisões antecedentes."
É o relatório.

não há

Não atuou.

ADMINISTRATIVO. PEDIDO DE REMOÇÃO DE SERVIDOR, DE BRASÍLIA/DF PARA CURITIBA/PR, INDEPENDENTEMENTE DO INTERESSE DA ADMINISTRAÇÃO, POR MOTIVO DE SAÚDE DE DEPENDENTE. AVALIAÇÃO POR JUNTA MÉDICA OFICIAL. NÃO CARACTERIZAÇÃO DA NECESSIDADE. DENEGAÇÃO DO PLEITO. RECURSO AO PLENÁRIO. NÃO APRESENTAÇÃO DE ELEMENTOS BASTANTES PARA INFIRMAR A DECISÃO RECORRIDA. CONHECIMENTO. NÃO PROVIMENTO.

ADMINISTRATIVO (ADM)

Trata-se de recurso interposto pelo sr. Flávio Pereira Rissato, servidor deste Tribunal, contra decisão da Presidência que, chancelando o posicionamento uniforme das instâncias competentes da Secretaria-Geral de Administração (Segedam) , indeferiu seu pedido de remoção de Brasília/DF para Curitiba/PR.
2.	Segundo informam os autos, o pedido do interessado, fundado no art. 36, parágrafo único, inciso III, alínea "b", da Lei 8.112/1990, seria motivado pela saúde de sua mãe, acometida de depressão.
3.	A negativa se deveu às conclusões da junta médica oficial constituída para avaliar o caso, segundo a qual "não há necessidade de remoção do servidor, uma vez que a doença da familiar pode ser tratada com a manutenção da localidade de exercício atual do servidor" (peça 5) .
4.	Inconformado, o sr. Flávio Pereira Rissato apresenta recurso ao Plenário, alegando, em essência, que:
	- o laudo oficial não negou a doença de sua genitora;
	- "os médicos pareceram adentrar no seu grau de depressão, desconsiderando por completo as conclusões dos assistentes sociais do TCU e do INSS, que foram favoráveis ao acompanhamento próximo por um familiar";
	- por não atestar a existência da doença, "o laudo da junta médica está incompleto, vago e contrário ao estudo social, o que se faz concluir que há um grande erro pericial perante um problema tão grave".
5.	Conheço do recurso.
6.	No mérito, todavia, como demonstrado à saciedade na decisão da emérita Ministra Ana Arraes, transcrita no relatório antecedente, não há como dar a ele provimento.
7.	Nos exatos termos da Lei 8.112/1990:
"Art. 36.  Remoção é o deslocamento do servidor, a pedido ou de ofício, no âmbito do mesmo quadro, com ou sem mudança de sede.
Parágrafo único. Para fins do disposto neste artigo, entende-se por modalidades de remoção:
[...]
III - a pedido, para outra localidade, independentemente do interesse da Administração:
[...]
b)  por motivo de saúde do servidor, cônjuge, companheiro ou dependente que viva às suas expensas e conste do seu assentamento funcional, condicionada à comprovação por junta médica oficial" (grifei) .
8.	Pelo que se depreende dos autos, não há interesse da Administração em remover o sr. Flávio Pereira Rissato de sua atual lotação, em Brasília, para outra localidade.
9.	Nessas circunstâncias, na exata dicção do Estatuto, eventual remoção estaria "condicionada à comprovação por junta médica oficial".
10.	Ora, a "comprovação" que se requer é a de que o problema de saúde do servidor ou de algum seu dependente, em face de sua gravidade e/ou das específicas condições de tratamento recomendadas pela clínica médica, imponha a adoção da medida.
11.	Daí não surpreender, aliás, a observação do recorrente de que "os médicos pareceram adentrar no grau de depressão" de sua mãe. Com efeito, não basta, para justificar a remoção, a simples constatação da enfermidade.
12.	Note-se que a atipicidade dessa modalidade de remoção é tal que, na hipótese, o interesse particular do servidor se sobrepõe ao interesse da Administração e, mesmo, vale dizer, ao eventual interesse de outros servidores também desejosos de remoção para a mesma localidade.
13.	Pois bem, no caso da genitora do sr. Flávio Pereira Rissato, o laudo produzido pela equipe médica foi categórico: "Não há necessidade de remoção do servidor, uma vez que a doença da familiar pode ser tratada com a manutenção da localidade de exercício atual do servidor."
14.	É certo que, como pondera o interessado, o laudo não negou a existência da doença. Na realidade, ao contrário, a confirmou. Isso, todavia, como dito acima, não autoriza, de per si, o atendimento do pleito.
15.	Não se apresentando a situação de excepcionalidade prevista na norma, a remoção, nos termos requeridos, não poderia mesmo ser deferida.
16.	A propósito, as manifestações de assistentes sociais, conquanto úteis ao impulsionamento do processo em suas fases preliminares, não se confundem com a manifestação oficial da junta médica, exigência de ordem legal, insisto.
17.	Nego, assim, provimento ao recurso.
	Diante do exposto, voto no sentido de que este Colegiado adote a deliberação que ora submeto à sua apreciação.
TCU, Sala das Sessões Ministro Luciano Brandão Alves de Souza, em 13 de dezembro de 2022.
BENJAMIN ZYMLER 
Relator